臺灣臺南地方法院柳營簡易庭民事判決
111年度營簡字第549號
原      告  凱基商業銀行股份有限公司


法定代理人  龐德明  
訴訟代理人  蔡佳和  
被      告  方玉惠  

            方玉晶  

            方巧菱  

            吳崇林  

            吳瓊文  

            吳瓊慧  


上列當事人間請求代位分割遺產事件，經本院柳營簡易庭於民國
111年9月20日言詞辯論終結，判決如下：
    主      文
一、原告之債務人吳駿宏與被告公同共有被繼承人方榮凱所遺留
    如附表一所示之遺產，應按如附表二所示之應繼分比例分割
    為分別共有。
二、訴訟費用由兩造按如附表三所示之比例負擔。
    事實及理由
壹、程序方面：
一、當事人喪失訴訟能力或法定代理人死亡或其代理權消滅者，
    訴訟程序在有法定代理人或取得訴訟能力之本人承受其訴訟
    以前當然停止；第168條、第169條第1項及第170條至前條之
    規定，於有訴訟代理人時不適用之；第168條至第172條及前
    條所定之承受訴訟人，於得為承受時，應即為承受之聲明，
    民事訴訟法第170條、第173條前段、第175條第1項分別定有
    明文。原告之法定代理人於訴訟中已由訴外人魏寶生變更為
    龐德明，原告乃於民國111年8月10日具狀向本院聲明承受訴
    訟，合於前揭規定，應予准許。
二、訴狀送達後，原告不得將原訴變更或追加他訴，但請求之基
    礎事實同一或擴張或減縮應受判決事項之聲明者，不在此限
    ；不變更訴訟標的，而補充或更正事實上或法律上之陳述者
    ，非為訴之變更或追加，民事訴訟法第255條第1項第2款、
    第3款及第256條分別定有明文。原告起訴時原列方○○、方○○
    、方○○、吳○○、吳○○、吳○○為被告，並聲明：「訴外人即原
    告之債務人吳駿宏與被告公同共有其被繼承人方○○所遺如附
    表一所示編號1至編號4之土地應按如原告民事起訴狀附表二
    所示之應繼分比例分割為分別共有。」原告於訴訟進行中經
    調閱相關資料後，於111年7月15日具狀補正上開被告之完整
    姓名為方玉惠、方玉晶、方巧菱(下稱被告方玉惠等3人)、
    吳崇林、吳瓊文、吳瓊慧(下稱被告吳崇林等3人)，另特定
    吳駿宏與被告之被繼承人為方榮凱，並變更其聲明為：「吳
    駿宏與被告公同共有其被繼承人方榮凱所遺上開土地，應按
    如附表二所示之應繼分比例分割為分別共有。」嗣於111年8
    月10日具狀追加如附表一所示編號5之車輛(與上開土地合稱
    系爭遺產)為其代位分割之標的，末於111年8月25日復具狀
    變更聲明為：「吳駿宏與被告公同共有其被繼承人方榮凱所
    遺系爭遺產，應按如附表二所示之應繼分比例分割為分別共
    有。」核原告所為上開聲明之變更，係本於同一基礎事實即
    原告代位其債務人即吳駿宏就方榮凱所留遺產請求分割之同
    一事實所為，就追加代位分割標的之部分要屬擴張其應受判
    決事項之聲明，就原告特定被繼承人為方榮凱及補正被告之
    完整姓名部分，為其事實上陳述之補充，就其更正應繼分比
    例部分，則僅為更正其法律上之陳述，揆諸上開規定，均無
    不合，應予准許。
三、被告均經合法通知，無正當理由，均未於言詞辯論期日到場
    ，核無民事訴訟法第386條所列各款情形，爰依原告之聲請
    ，由其一造辯論而為判決。
貳、實體方面：
一、原告起訴主張：吳駿宏積欠原告(原名：萬泰商業銀行股份
    有限公司）新臺幣19,961元及其利息未為清償，原告向法院
    聲請強制執行吳駿宏之財產無果，已取得本院93年4月12日
    南院慶93執吉字第12424號債權憑證(下稱系爭債權憑證)在
    案。方榮凱於90年4月20日死亡，遺有系爭遺產為遺產，原
    由訴外人蕭妤紋即蕭速英、被告方玉惠等3人共同繼承，蕭
    妤紋於97年12月4日死亡後，其應有部分比例則由其繼承人
    即吳駿宏與被告吳崇林等3人繼承，系爭遺產現為吳駿宏與
    被告共同繼承而為公同共有，渠等就系爭遺產之應繼分比例
    如附表二所示，並已就系爭遺產辦理繼承登記完畢。惟吳駿
    宏與被告間迄未就系爭遺產達成分割協議，系爭遺產亦無不
    能分割之情事，因吳駿宏之財產不足以清償其對原告之債務
    ，本得以行使遺產分割請求權之方式取得財產對原告清償，
    然吳駿宏卻怠於行使對系爭遺產請求分割之權利，原告為保
    全債權，爰依民法第242條、第1164條規定，代位吳駿宏請
    求分割系爭遺產等語。並聲明：如主文第1項所示。
二、被告均未於言詞辯論期日到場，亦均未提出書狀作何聲明或
    陳述。
三、得心證之理由：
  ㈠原告主張之事實，業據其提出與其所述相符之系爭債權憑證
    、上開土地土地登記謄本、臺南市地籍異動索引、調件明細
    表、股份有限公司變更登記表、方榮凱、蕭妤紋除戶謄本、
    繼承系統表、吳駿宏、被告戶籍謄本等件為證。復有臺南市
    歸仁地政事務所111年7月15日所登記字第1110067148號函及
    附件土地登記申請書、財政部南區國稅局佳里稽徵所111年7
    月27日南區國稅佳里營所字第1112603783號函檢附之遺產稅
    核定通知書在卷可證，而被告對原告主張之上開事實，均已
    於相當時期受合法之通知，而於言詞辯論期日不到場，亦均
    未提出任何書狀或證據資料爭執前揭原告主張事實，依民事
    訴訟法第280條第3項前段準用同條第1項規定，應視同自認
    ，綜合上開證據調查結果，堪信原告之主張為真實。
　㈡繼承人有數人時，在分割遺產前，各繼承人對於遺產全部為
    公同共有；繼承人得隨時請求分割遺產，但法律另有規定或
    契約另有訂定者，不在此限，民法第1151條、第1164條定有
    明文。再按債務人怠於行使其權利時，債權人因保全債權，
    得以自己之名義，行使其權利，但專屬於債務人本身者，不
    在此限。前條債權人之權利，非於債務人負遲延責任時，不
    得行使，但專為保存債務人權利之行為，不在此限，民法第
    242條、第243條分別定有明文。又民法第242條關於債權人
    之代位權之規定，原為債務人怠於行使其權利，致危害債權
    人之債權安全，有使債權人得以自己之名義行使債務人之權
    利，以資救濟之必要而設，故而債權人行使代位權即應以保
    全其債權之必要為限。其所保全者，除在特定債權或其他與
    債務人之資力無關之債權，不問債務人之資力如何，均得行
    使代位權外，如為不特定債權或金錢債權，應以債務人怠於
    行使其權利，致陷於無資力，始得認有保全之必要，否則，
    即無代位行使之餘地（最高法院88年度台上字第650號判決
    可資參照）。經查，吳駿宏積欠原告之債務迄未清償，且其
    財產不足以清償上開債務等情，已如前述，可認原告應有保
    全其債權之必要。原告另主張系爭遺產並無不能分割之情事
    ，亦無契約約定不能分割等情，均未經被告以言詞或書狀爭
    執，本院復查無有民法第1164條但書或有遺囑禁止分割之情
    形。原告之債務人吳駿宏既已怠於行使分割遺產之權利，原
    告為保全其債權，代位吳駿宏請求分割吳駿宏及被告公同共
    有之系爭遺產，依上開說明，自屬有據，應予准許。
  ㈢公同共有物之分割，除法律另有規定外，準用關於共有物分
    割之規定；共有物之分割，依共有人協議之方法行之；分割
    之方法不能協議決定，或於協議決定後因消滅時效完成經共
    有人拒絕履行者，法院得因任何共有人之請求，命為下列之
    分配：一、以原物分配於各共有人。但各共有人均受原物之
    分配顯有困難者，得將原物分配於部分共有人。二、原物分
    配顯有困難時，得變賣共有物，以價金分配於各共有人；或
    以原物之一部分分配於各共有人，他部分變賣，以價金分配
    於各共有人，民法第830條第2項、第824條第1項及第2項分
    別定有明文。而法院選擇遺產分割之方法，應具體斟酌公平
    原則、各繼承人之利害關係、遺產之性質及價格、利用價值
    、經濟效用、經濟原則及使用現狀、各繼承人之意願等相關
    因素，以為妥適之判決。又公同共有遺產分割自由之原則下
    ，民法第1164條規定，繼承人得隨時請求分割遺產，該條所
    稱之「得隨時請求分割」，依同法第829條及第830條第1項
    規定觀之，自應解為包含請求終止公同共有關係在內，俾繼
    承人之公同共有關係歸於消滅而成為分別共有，始不致與同
    法第829條所定之旨趣相左，庶不失繼承人得隨時請求分割
    遺產之立法本旨(最高法院93年度台上字第2609號判決參照)
    。經查，原告就本件分割方法，係請求依附表二之應繼分比
    例分割為吳駿宏及被告分別共有，本院斟酌系爭遺產之性質
    、經濟效用及全體繼承人利益等情狀，認原告提出之分割方
    案，尚屬適當、公允，應屬可採，爰判決如主文第1項所示
    。
  ㈣請求分割遺產，固係以被繼承人全部遺產為分割對象，然應
    以事實審言詞辯論終結前已發現並確定之財產為限（最高法
    院98年度台上字第991號民事判決裁判要旨參照）。是事實
    審言詞辯論終結前已部分分割或已不存在之財產，自無從列
    為請求分割遺產之對象。經查，方榮凱所遺遺產除系爭遺產
    外，原尚有如附表四所示之土地(下稱系爭土地)，惟系爭土
    地於本件言詞辯論終結前已未登記任何權利範圍為方榮凱所
    有等情，有上開遺產稅核定通知書及系爭土地土地登記謄本
    可證，依上開說明，系爭土地於本件言詞辯論終結前，已非
    被繼承人方榮凱之財產，而非方榮凱之遺產，自無須列為原
    告請求分割之對象，附此敘明。
四、綜上所述，原告依民法第242條、第1164條規定，代位吳駿
    宏請求將吳駿宏與被告公同共有之系爭遺產分割，為有理由
    ，應予准許。
五、按訴訟費用，由敗訴之當事人負擔；因共有物分割、經界或
    其他性質上類似之事件涉訟，由敗訴當事人負擔訴訟費用顯
    失公平者，法院得酌量情形，命勝訴之當事人負擔其一部，
    民事訴訟法第78條、第80條之1分別定有明文。查代位分割
    遺產事件本質上並無訟爭性，乃由本院斟酌何種分割方案較
    能增進遺產之經濟效益，並兼顧兩造之利益，以決定適當之
    分割方法。原告代位債務人吳駿宏請求分割遺產，兩造實互
    蒙其利，如僅由敗訴之被告負擔，本院認為顯失公平，爰審
    酌上情及吳駿宏與被告之應繼分比例，認訴訟費用應按如附
    表三所示比例分擔，始為公平，併此敘明。
六、依民事訴訟法第389條第1項第3款規定，適用簡易程序所為
    被告敗訴之判決，固應依職權併為假執行之宣告，惟得為宣
    告假執行之判決，以適於執行者為限，諸如確認判決、形成
    判決以及給付判決中關於夫妻同居之判決、命被告為意思表
    示之判決等，按其性質為不適於強制執行者，當不得為假執
    行之宣告。原告代位請求分割遺產之訴為形成之訴，依上開
    說明，係屬不適於執行者，當不得依職權為假執行之宣告，
    併此敘明。
七、據上論結，本件原告之訴為有理由，依民事訴訟法第436條
    第2項、第385條第1項前段、第78條、第80條之1，判決如主
    文。
中　　華　　民　　國　　111 　年　　10　　月　　4 　　日
                  臺灣臺南地方法院柳營簡易庭
                              法  官  陳協奇
以上正本係照原本作成。
被告如不服本判決，應於送達後20日內，向本院提出上訴狀並表明上訴理由，如於本判決宣示後送達前提起上訴者，應於判決送達後20日內補提上訴理由書（須附繕本）。如委任律師提起上訴者，應一併繳納上訴審裁判費。　　　　　　　　　　　　　　
中　　華　　民　　國　　111 　年　　10　　月　　4 　　日
　　　　　　　　　　　　　　　書記官  洪季杏
　　　　　　　　　　　　　　　
附表一：    編號 遺產清單 面積 (平方公尺) 權利範圍 1 臺南市○○區○○段0000地號土地 2189 公同共有 5分之1 2 臺南市○○區○○段000 地號土地 (重測前：臺南市○○區○○段00000地號土地) 19 公同共有 60分之1 3 臺南市○○區○○段000 地號土地 (重測前：臺南市○○區○○段000000地號土地) 86.95 公同共有 60分之1 4 臺南市○○區○○段000 地號土地 (重測前：臺南市○○區○○段00000地號土地) 153.45 公同共有 60分之1 5 車牌號碼00-0000-0000-000000000-00000車輛   

附表二：  繼承人 應繼分比例 吳駿宏 16分之1 方玉惠 4分之1 方玉晶 4分之1 方巧菱 4分之1 吳崇林 16分之1 吳瓊文 16分之1 吳瓊慧 16分之1 

附表三：  姓名 訴訟費用負擔之比例 原告 16分之1 被告方玉惠 4分之1 被告方玉晶 4分之1 被告方巧菱 4分之1 被告吳崇林 16分之1 被告吳瓊文 16分之1 被告吳瓊慧 16分之1 

附表四：  編號  1 臺南市○○區○○段000地號土地 (重測前：臺南市○○區○○段00000地號土地) 2 臺南市○○區○○段000地號土地 (重測前：臺南市○○區○○段000000地號土地) 3 臺南市○○區○○段000地號土地 (重測前：臺南市○○區○○段000000地號土地) 4 臺南市○○區○○段000地號土地 (重測前：臺南市○○區○○段000000地號土地)